臺灣高等法院刑事判決　　　　　　　　95年度上訴字第4436號
　　上　訴　人
　　即　被　告　乙○○
　　選任辯護人　扶助律師　黃怡律師
上列上訴人因殺人未遂等案件，不服臺灣板橋地方法院94年度訴
字第1670號，中華民國95年8月15日第一審判決（ 起訴案號：臺
灣板橋地方法院檢察署94年度偵字第9506號），提起上訴，本院
判決如下：
    主  文
上訴駁回。
    事  實
一、乙○○與丙○○、丁○○因代練網路遊戲角色而發生糾紛，
    三人並曾於民國93年11月間在位於臺北縣新莊市○○路338
    號2樓之亞運網咖店內發生打架衝突，乙○○遂對該二人心
    生不滿。94年1月7日晚間6時30分許時，乙○○與丙○○又
    在上址發生爭執，乙○○竟基於傷害之犯意，持磨保齡球用
    之銼刀刺向丙○○3次，使丙○○受有胸部穿刺傷2處（ 3公
    分x0.5公分及2公分x0.5公分）、背部穿刺傷1處（2公分x0.
    5公分）、右手掌割裂傷1處（2公分x0.5公分） 及左側前臂
    擦傷等傷害。嗣於94年3月3日凌晨零時許（起訴書誤載為凌
    晨1時15分許）， 乙○○在上址針對前述傷害丙○○及代練
    網路遊戲角色糾紛之事欲與丁○○洽談和解，惟雙方又一言
    不合，乙○○復又另行基於傷害之犯意， 至上址1樓餐飲廚
    房內拿取兩把菜刀後衝回2樓，並持上開刀械追砍丁○○ ，
    丁○○於逃跑時不慎於2樓摔倒， 乙○○即順勢砍向丁○○
    之身體，致丁○○受有胸部穿刺傷（ 傷口長6公分、深約皮
    下0.5公分）併胸骨骨折、右上臂撕裂傷等傷害。 後丁○○
    負傷逃往鄰近之派出所，乙○○見狀即搭計程車逃離現場，
    警方並於現場扣得上開菜刀1把。
二、案經丙○○、丁○○訴由臺北縣政府警察局新莊分局報請臺
    灣板橋地方法院檢察署檢察官偵查起訴。
    理  由
一、證人劉金蘭、李珈輝等人於警詢中所為之陳述，雖均係被告
    以外之人於審判外之陳述，然經本院於審判期日提示後，被
    告乙○○及辯護人就證據能力方面均未聲明異議，且本院審
    酌上開證人中劉金蘭為被告乙○○之同居友人，李珈輝則與
    本案糾紛無直接利害關係，2人與被告均素無怨隙， 渠等於
    案發後記憶猶新之情況下所為之陳述，可信性甚高，是如引
    用渠等上開於警詢中所為之陳述作為證據應屬適當，依刑事
    訴訟法第159條之5規定，即有證據能力，合先敘明。
二、就被告持銼刀刺傷被害人丙○○部分之犯罪事實，業據被告
    於原審審判中及本院審判時均坦承不諱，核與證人即被害人
    丙○○於原審審判中所為之證述相符，並有行政院衛生署臺
    北醫院診斷證明書1紙、上開醫院94年6月24日北醫歷字第46
    40號函及所附病歷資料1份、現場照片2幀、監視器錄影畫面
    翻拍照片4幀附卷可稽。 雖被告另辯稱並非故意傷害被害人
    丙○○，而係於扭打過程中不慎傷及云云；然證人丙○○於
    原審審判中業已證稱被告持銼刀先後刺向其左腋下靠胸口處
    2刀、背部1刀，共計3刀（右手係因阻擋之故而受傷） 等語
    （參見原審95年8月1日審判筆錄第3頁）， 核與其所受胸部
    穿刺傷2處（3公分x0.5公分及2公分x0.5公分）、 背部穿刺
    傷1處（2公分x0.5公分）、右手掌割裂傷1處（2公分x0.5公
    分）及左側前臂擦傷等傷勢相符，按被告若果係扭打過程中
    不慎傷及被害人丙○○，丙○○所受傷勢理應多為擦傷，惟
    其竟受有3處之穿刺傷， 顯見被告當係故意以銼刀刺向被害
    人丙○○甚明。據此，被告所辯無非事後卸責之詞，洵無足
    採，其此部分之傷害犯行事證明確，堪以認定。
三、就持菜刀砍傷被害人丁○○部分之犯罪事實，訊據被告固坦
    承於前揭時、地與被害人丁○○發生衝突後持兩把菜刀追砍
    丁○○等事實，惟矢口否認有砍傷丁○○之傷害犯行，辯稱
    ：於上址2 樓衝突時，伊左手所持之菜刀即已遭丁○○以椅
    子砸掉，嗣後伊即持另把菜刀追趕丁○○，因見丁○○一邊
    逃跑一邊講電話，並逃至鄰近派出所門口，懷疑丁○○係故
    意將其引出門欲找人毆打伊，後5至10分鐘之後， 果然對面
    有一部自小客車駛近，丁○○隨即衝向伊，伊見狀不對乃招
    呼計程車逃跑，丁○○甚至拉住計程車司機，伊要計程車司
    機趕快駛離，丁○○遂因此翻倒在地上，追趕期間伊並未碰
    到丁○○，丁○○可能係翻滾過程中自行受傷云云。惟查：
  (一)被告於上開時、地因與被害人丁○○一言不合而發生衝突，
    被告並持兩把菜刀自該址追砍丁○○至一樓門外等事實，業
    據被告坦承不諱，核與證人丁○○、劉金蘭於原審審判中及
    證人李珈輝於警詢、偵查中所證述之情節大致相符，並有菜
    刀把扣案可資佐證。 雖其中證人李珈輝證稱被告係持1把水
    果刀及1把菜刀， 然被告與丁○○發生衝突時場面混亂，證
    人李珈輝未必能仔細看清刀械之種類，且菜刀及水果刀均屬
    一般廚房常用之短刀，小型菜刀與較大之水果刀亦未必能清
    楚區分，是此部分當以刀械之所有人即證人劉金蘭於原審審
    理中所述為兩把菜刀，較為可採。而被害人丁○○於衝突發
    生後， 隨即於當日凌晨1時16分許抵達位於臺北縣新莊市○○路127號之行政院衛生署臺北醫院急診， 診斷結果為胸部
    長6公分、深約皮下0.5公分之穿刺傷併胸骨骨折、及右上臂
    撕裂傷等傷害， 亦有上開臺北醫院94年6月13日北醫歷字第
    3956號函、94年10月31日北醫歷字第8333號函、 95年5月12
    日北醫歷字第2150號函、診斷證明書及丁○○病歷資料（其
    內記載右上臂撕裂傷部分之傷害）各1份附卷可稽， 是此部
    分之事實亦堪認定。
  (二)證人即被害人丁○○於原審審理中、證人李珈輝於警詢及偵
    查中均已證稱係被告持刀砍傷被害人，雖被告否認曾砍中被
    害人，並以前揭語詞置辯，然查，計程車司機甲○○於本院
    審判時到庭詰證稱：當日下大雨，天暗暗的，伊剛好開車經
    過，被告叫車，另外有一個先生拉住駕駛座車門，被告要伊
    趕快開走，伊將拉車門的人的手撥開，把門關起來，很快就
    開走，拉車門的人有無跌倒或翻滾，係不記得，也沒有注意
    看拉車門者有無流血，印象中沒有看到有流血等語，故證人
    甲○○亦無從證明告訴人丁○○有地上翻滾之情，按以被害
    人丁○○所受者乃為穿刺傷，若係因與計程車司機拉扯而翻
    滾致傷，衡情當為擦傷或瘀傷、挫傷，不可能形成穿刺傷，
    而證人甲○○雖陳稱未見及被害人有傷勢，惟以當日尚屬冬
    日氣候，又在下大雨的凌晨時分，被害人身上所受穿刺傷，
    其血跡因衣物、天色關係，證人復於短暫時間內，實難期被
    害人身上的傷勢，故證人陳稱沒有看見被害人有流血等語，
    亦難為被告有利之佐證。是被告所辯顯非可採，應係刀械等
    利器方能造成被害人丁○○所受之前揭穿刺傷。而被害人丁○○胸部所受傷勢深約皮下0.5公分，深達胸骨皮質， 血腫
    及滲血離心臟大血管約3公分，如出血點未即時按壓止血 ，
    便可能出血休克導致死亡等情， 業據上開臺北醫院以前揭3
    份函文說明甚詳，縱使被害人丁○○與被告素有怨隙，當亦
    無甘冒生命危險自殘胸部要害來搆陷被告之理，顯見應以證
    人丁○○、李珈輝所述，較為可採。
  (三)另依卷附臺北醫院病歷上之貼紙所載，被害人丁○○到院急
    診之時間為94年3月3日凌晨1時16分許， 而此為一般急診病
    患到院時醫院在職務上例行所製作之貼紙（嗣後病患進行各
    項生化檢驗時貼於檢體上），可信性應比各證人憑記憶所回
    想之案發時間較高，而被害人丁○○遭被告砍傷後，曾逃至
    門外之派出所，後見被告搭乘計程車逃走後，又再回案發地
    點由證人李珈輝陪同送醫等情，業據其於原審審判中證述甚
    詳，估計所需時間約需半小時至一小時左右，是本件就被害
    人丁○○部分之案發時間應為當日凌晨零時許，附此敘明。
  (四)綜上所述，被告上開所辯，不足採信，其此部分傷害丁○○
    之犯行，事證明確，亦堪認定。
四、法律之比較適用：查被告黃子旭行為後，刑法業於94年2月2
    日修正公布，95年7月1日起施行。按「行為後法律有變更者
    ，適用行為時之法律，但行為後之法律有利於行為人者，適
    用最有利於行為人之法律」，此修正後刑法第2條第1項定有
    明文。經查，修正前刑法第33條第5款規定：「 主刑之種類
    如左：五罰金：一元以上。」 現行刑法第33條第5款修正為
    ：「主刑之種類如下：五罰金：新臺幣一千元以上，以百元
    計算之。」則現行刑法關於罰金刑之最低數額部分，已較修
    正前之刑法規定提高。是綜合比較修正前、後關於刑法第27
    7條第1項之法定刑規定，以修正前之刑法規定較有利於被告
    。
五、核被告先後持銼刀、菜刀傷害丙○○、丁○○，核其所為，
    均係犯刑法第277條第1項之傷害罪。 其所犯上開2罪間犯意
    各別、行為互殊，應予分論併罰。公訴人就前揭傷害被害人
    丁○○部分，起訴意旨認係犯刑法第271條第2項、 第1項之
    殺人未遂罪，惟查被告與被害人丁○○僅係因代練網路遊戲
    角色而發生糾紛，業據渠等於本院審理中陳述甚詳，若謂被
    告僅因此細故即有致被害人丁○○於死之動機，可能性委實
    不高。而當時被告雖持刀刺中丁○○之胸口，然依證人丁○○所述，其當時身穿外套，且係在2樓跌倒時， 為被告所刺
    中（參見上開審判筆錄第11頁），按被害人丁○○既已跌倒
    在地，被告所持者又係便於砍劈而非穿刺之菜刀，當時若有
    致丁○○於死之意思，被告理應砍向其頭部、頸部等要害，
    或對準身體各處連續揮刀砍殺，又何以僅砍向當時身著外套
    之丁○○胸部一次？參以丁○○於本院所證：「刀就刺進去
    ，被告自己有看到就嚇一跳，也停了一下。」等情觀之（參
    見上開審判筆錄第16頁），被告持刀刺中丁○○後，竟連自
    己也嚇一跳，亦可徵被告原先應僅有持刀傷害教訓被害人丁○○之意思，無意致丁○○於死，否則又怎會連自己也嚇一
    跳？此外，被告雖揮刀砍中被害人丁○○之胸口，然當時既
    係於追趕途中，且被害人丁○○逃跑時已跌倒在地，可見當
    時情形混亂，被告一時之間順勢彎腰砍向丁○○之身體，亦
    非不可想像，而依上開臺北醫院95年5月12日北醫歷字第215
    0號函所載，丁○○胸口所受傷勢之長度雖為6公分，但深度
    僅為皮下0.5公分，距離心臟大血管約3公分，雖仍有因出血
    過多休克死亡之可能，但深度既僅為皮下0.5公分， 被害人
    丁○○甚至在被告搭計程車逃走時還能追趕被告，並自行走
    回上開亞運網咖店向友人求助，可見被告當時下手之力道並
    非甚重，故尚不能以其當時被告係砍中被害人之胸口，即認
    其有殺人之故意，要屬當然。據此，對被告當時是否基於殺
    人之故意而持刀砍向被害人丁○○乙節，既仍存有合理之懷
    疑，依罪疑唯有利於被告之原則，自應為有利於被告之認定
    ，亦即不能以其下手之部位為胸口附近即逕認其有殺人之故
    意。是公訴意旨認被告上開所為係犯殺人未遂罪，容有未洽
    ，惟起訴之基本事實同一，本院爰依法就此部分犯行變更起
    訴法條為刑法第277條第1項之傷害罪，附此敘明。
六、按現行刑法第2條第1項明文規定：「行為後法律有變更者，
    適用行為時之法律。但行為後之法律有利於行為人者，適用
    最有利於行為人之法律。」惟此「法律變更」與法律修正之
    概念有別；所謂法律變更應係指因法律修正而「刑罰」有實
    質之更異而言（如修正後新舊法法定本刑輕重變更或犯罪構
    成要件寬嚴不同），始有依上開規定為準據法而比較適用新
    法或舊法之問題。如新舊法處罰之輕重仍然相同（例如僅形
    式上修正法律用語或條次移列），並無有利或不利之情形，
    即無適用上開規定為比較之餘地，自應依一般法律適用之原
    則，適用現行、有效之裁判時法論處。此最高法院95年台上
    字第6159號判決可憑，且原審如逕行適用行為時法，因結果
    並無不同，對判決並不生影響，上訴審亦毋庸撤撤改判，此
    也有最高法院95年第21次刑事庭會議決議可按。原審因認被
    告罪證明確，引用刑法第2條第1項前段、第277條第1項、修
    正前刑法第55條第5款，罰金罰鍰提高標準條例第1條前段之
    規定。並爰審酌被告僅於約二十年前有賭博及妨害兵役之輕
    微前科，近十餘年並無犯罪紀錄， 有本院被告前案紀錄表1
    份在卷可按，素行尚可，惟其僅因細故即動輒持刀刺傷、砍
    傷他人，惡性重大，被害人丁○○因本件傷害進行清創手術
    並住院四天，傷勢不輕，暨被告犯罪後否認犯行，不見悔意
    之態度等一切情狀， 分別量處前後兩次傷害罪各有期徒刑6
    月、1年8月，並定其應執行之刑有期徒刑2年，以示懲儆 。
    對於扣案之菜刀1把， 認雖屬被告持以傷害被害人丁○○所
    用之物，然該把菜刀為證人劉金蘭所有，業據其於警詢及原
    審審判中證述甚明，即非屬被告所有之物，與刑法第38條第
    3項之規定尚有未合，爰不併諭知沒收，並予敘明。核其認
    事用法，尚無不合，量刑亦稱妥適，上訴人即被告上訴意旨
    ，分別請求從輕量刑及仍執前詞否認犯罪，請求撤銷改判，
    並無理由，上訴應予駁回。
 據上論斷，應依刑事訴訟法第368條，判決如主文。
本案經檢察官林炳雄到庭執行職務。
中　　華　　民　　國　　96　　年　　4 　　月　　4 　　日
　　　　　　　　　刑事第４庭    審判長法　官  蔡秀雄
　　　　　　　　　　　　　　　　　　  法　官  鄭水銓
　　　　　　　　　　　　　　　　　　  法　官  周煙平
以上正本證明與原本無異。
檢察官如不服本判決，應於收受送達後十日內向本院提出上訴書
狀，其未敘述上訴之理由者並得於提起上訴後十日內向本院補提
理由書（均須按他造當事人之人數附繕本）。
                                      書記官  蕭麗珍
中　　華　　民　　國　　96　　年　　4 　　月　　10　　日
附錄：本案論罪科刑法條全文
刑法第277條
傷害人之身體或健康者，處 3 年以下有期徒刑、拘役或 1 千元
以下罰金。
犯前項之罪因而致人於死者，處無期徒刑或7年以上有期徒刑；
致重傷者，處3年以上10年以下有期徒刑。
